臺灣新北地方法院民事判決　　　　　　 110年度簡上字第78號
上　訴　人　日盛國際租賃股份有限公司

法定代理人　許玉樹　
訴訟代理人　林明峰　
被上訴人　　宇呈摩特輪業有限公司

法定代理人　朱俐安　
訴訟代理人　吳恆輝律師
 
上列當事人間請求給付票款事件，上訴人對於中華民國109年12
月31日本院三重簡易庭109年度重簡字第2197號第一審判決提起
上訴，經本院於110年10月20日言詞辯論終結，判決如下：
    主  文
一、原判決廢棄。
二、被上訴人應給付上訴人新台幣154萬7,750元及如附表所載利
    息起算日起至清償日止，按年息6%計算之利息。
三、第一、二審訴訟費用由被上訴人負擔。
四、本判決第1項於上訴人以新臺幣52萬元為被上訴人供擔保後
    ，得假執行。但被上訴人如以新台幣154萬7,750元為上訴人
    預供擔保，得免為假執行。
    事實及理由
壹、上訴人原審主張：上訴人持有被上訴人所簽發如附表所示之
    支票3紙(下稱系爭3紙支票)，詎屆期為付款之提示，竟均以
    掛失止付為由遭退票，迭經催討仍未獲置理。為此，爰依票
    據之法律關係，請求被上訴人給付新臺幣(下同)154萬7,750
    元及如附表所示之利息等語。並聲明：被上訴人應給付上訴
    人154萬7,750元，及如附表所載之利息起算日至清償日止，
    按年息百分之6計算之利息。
貳、原審判決駁回上訴人之請求暨為訴訟費用負擔之諭知。上訴
    人不服提起上訴，並聲明：一、原判決廢棄。二、被上訴人
    應給付上訴人154萬7,750元及如原審判決附表所載利息起算
    日起至清償日止，按年息6%計算之利息。三、願供擔保請准
    宣告假執行。四、第一、二審訴訟費用由被上訴人負擔。並
    為下列陳述：
一、被上訴人於109年7月23日就系爭3紙支票辦理掛失止付作業
    ，並陳稱係於109年7月20日遺失支票，此為前審所不爭執之
    事實。而系爭3紙支票上訴人係分別於109年6月11日(票號FI
    0000000支票)、109年6月18日(票號FI0000000支票、票號FI
    0000000支票)自訴外人四季城實業有限公司(下稱四季城公
    司)實際負責人楊東漢處所取得，與被上訴人所稱系爭支票
    及空白支票於109年7月20日遺失有時間上之落差。
二、依據臺灣土地銀行北三重分行回函可知：被上訴人於110年6
    月1日至7月15日間，總計兌付10張支票，合計金額為323萬8
    ,097元。且前述10張支票之票據號碼，最小號碼為：008761
    0，最大號碼為：0000000，期間數值差距高達1,268。足證
    於前述期間內，被上訴人仍正常使用與兌付支票，則系爭支
    票與印鑑章必然仍實質於被上訴人掌控中，且系爭「臺灣土
    地銀行北三重分行帳號：000000000」支票帳戶，仍由被上
    訴人正常使用中，否則被上訴人萬無讓支票正常兌付之道理
    。
三、上訴人自四季城公司之實際負責人楊東漢處所取得被上訴人
    所開立之支票共計5紙，前2紙獲正常兌現【發票人：宇呈摩
    特輪業有限公司、統編：00000000、付款行：土地銀行北三
    重分行、付款帳號：000000000、(1)到期日：109年5月13日
    、票面金額：49萬7,800元、支票號碼：0000000；(2)到期
    日：109年6月12日、票面金額：49萬6,157元、支票號碼：
    0087648、其中編號(2)之支票，即與『宇呈摩特輪業有限公
    司支票兌付明細表』編號(3)之支票完全一致】。足證上訴
    人確係持有被上訴人所開立之前述支票2紙，獲得被上訴人
    正常兌現。若上訴人之前手取得係爭支票之原因係出於惡意
    或非法，則被上訴人怎可能讓前述2紙支票兌現。上訴人所
    取得系爭5紙支票之原因與來源均一致，既前2紙支票得以正
    常兌現，而後3紙支票卻認定「為不詳人士所偽造」，而逕
    行否定上訴人善意取得之事實，豈非前後認定事實矛盾。
四、依據日盛國際商業銀行股份有限公司函覆稱：系爭支票票號
    ：0000000託收日期為109年6月12日；系爭支票票號：00888
    87及0000000託收日期均為109年6月22日。各該支票之託收
    日期，均早於被上訴人所稱「109年7月20日」之支票遺失日
    。足證上訴人取得系爭3紙支票時，被上訴人尚正常使用系
    爭支票當中。
參、被上訴人請求駁回上訴，除援用於原審之主張外，並補稱：
一、上訴人所提出之票據非被上訴人所簽立：
(一)按「盜用他人印章為發票行為，即屬票據之偽造。被盜用印
    章者，因非其在票據上簽名為發票行為，自不負發票人之責
    任，此項絕對的抗辯事由，得以對抗一切執票人」(最高法
    院51年台上字第3309號民事判例意旨參照)。
(二)被上訴人於109年7月22日曾向新北市政府警察局蘆洲分局五
    股分駐所申報遺失支票兩本、印章(朱俐安、宇呈摩特輪業
    有限公司)及新台幣90萬元。被上訴人於109年7月23日亦就
    其遺失之支票向土地銀行申請票據掛失止付在案。
(三)系爭3紙支票皆有四季城公司背書，而四季城公司係登記於
    高雄市之公司行號，被上訴人與四季城公司未有任何商業往
    來，且由上訴人所提出訴外人供擔保用之發票，就此部分，
    倘若被上訴人確實有此部分支出，以商業而言，有支出當應
    會申報進貨，以充抵收入，降低稅負，然就該等發票被上訴
    人根本未曾見聞，更遑論是被上訴人所開立，且由被上訴人
    於109年1、2月及5、6月之進貨憑證，皆未有上訴人所持有
    之發票票款，此部分無非是訴外人為豐富本件票據之真實，
    而一同偽造而成，實則是本件票據及該等發票皆是偽造。
二、上訴人與訴外人四季城公司所簽訂之買賣契約，恐涉及脫法
    行為，該契約應有無效之可能，而就有關上訴人所主張之擔
    保票據，上訴人是否得以主張善意亦非無疑：
(一)按「公司之資金，除有左列各款情形外，不得貸與股東或任
    何他人：一、公司間或與行號間有業務往來者。二、公司間
    或與行號間有短期融通資金之必要者。融資金額不得超過貸
    與企業淨值的百分之40。公司負責人違反前項規定時，應與
    借用人連帶負返還責任；如公司受有損害者，亦應由其負損
    害賠償責任。」公司法第15條定有明文。
(二)查上訴人所主要營業乃為租賃公司，然上訴人與訴外人四季
    城公司卻係以訂立買賣契約方式，實際上為借貸，俗稱假買
    賣真借貸。且就契約同時皆有連帶保證人存在，分別有吳采
    慈、楊東漢、黃曉娟。次查，就上訴人與訴外人四季城公司
    所簽訂之契約，除有連帶保證人外，更有以四季城公司、吳
    采慈、楊東漢及黃曉娟所簽立之本票，就此倘是一般買賣契
    約，上訴人會有出售輪胎？會要求連帶保證？會要求開立本
    票？會有楊東漢開立分期給付票款之票據？
(三)綜上，就上訴人所提出其與訴外人間之買賣契約以及供該買
    賣契約之連帶給付、本票、分期票款等可知上訴人與訴外人
    四季城公司或楊東漢間，有通謀虛偽意思表示之情形，而就
    訴外人無論是四季城公司或楊東漢，基於該通謀虛偽意思表
    示，更可說明為達到向上訴人借款，而偽造被上訴人之票據
    以及相關統一發票。
三、系爭3紙支票，文字非被上訴人法定代理人簽立，應係訴外
    人楊東漢所偽造：
(一)上訴人所提出之系爭3紙支票，分別為「109.9.17、伍拾萬
    玖仟貳佰伍拾元整、509250」；「109.9.30、伍拾壹萬陸仟
    玖佰元整、516900」；「109.10.15、伍拾貳萬壹仟陸佰元
    整、521600」。而就該票面上之字跡皆非被上訴人法定代理
    人所簽立。
(二)上訴人所提出之買賣契約、連帶保證人、本票、分期給付票
    款之票據皆有「楊東漢」。第查，上訴人亦自承就其他案件
    開庭過程中，知悉訴外人楊東漢為該件票據交付者，就此，
    被上訴人由其他案件中亦得知票據皆係訴外人楊東漢所交付
    ，且訴外人楊東漢所偽造之票據非被上訴人一人，而是有眾
    多被害者，就此被上訴人亦就訴外人楊東漢提出刑事告訴。
(三)末查，被上訴人由已偵查終結之其他刑事案件中，亦得知票
    據皆係訴外人楊東漢所交付。然被上訴人未有授權訴外人楊
    東漢自行撰寫票面金額及使用被上訴人之印章印文，而訴外
    人楊東漢不知何故取得被上訴人之空白票據及相關印章而擅
    自使用，被上訴人已就該類票據案，損失巨大，因被上訴人
    主要從事經銷工作，就商譽的建立需長久時間，被上訴人不
    會因為單純開票不給付票款而虛偽表示票據遺失，並甘冒刑
    事追訴風險。是被上訴人真的無辜遭牽連，甚至被上訴人主
    要營業在北部，就上訴人與訴外人四季城公司或楊東漢之如
    何合作以及合作時間被上訴人根本也無從可知。再甚至，上
    訴人都還能清楚得知訴外人楊東漢是109年7月20日的下午2
    時開始躲債，就如此精細之時間點，被上訴人都還只能事後
    得知。
四、倘上訴人所提出之買賣契約、本票等為合法有效，上訴人當
    可基於原因關係向該買賣契約之當事人或本票發票人另行起
    訴請求給付，然上訴人卻未對其相關人員提起訴訟，能請求
    較多金額且較多人能請求，卻對金額僅係契約價金之一部分
    的被上訴人提起，被上訴人亦認為有所疑義。並答辯聲明：
    (一)上訴駁回。(二)如受不利之判決，被上訴人願供擔保免
    為假執行。
肆、本院之判斷：
一、上訴人主張其持有被上訴人所簽發系爭3紙支票，詎屆期為
    付款之提示，竟均以掛失止付為由遭退票，迭經催討仍未獲
    置理等情，業據上訴人提出系爭3紙支票影本及退票理由單
    為證(見原審卷第15至25頁）。惟為被上訴人所爭執，並辯
    稱系爭3紙支票係被上訴人遺失後遭偽造之票據，非其法定
    代理人所簽立，被上訴人自無庸負發票人責任云云。本院查
    ：
(一)按當事人主張有利於己之事實，就其事實有舉證之責任，民
    事訴訟法第277條前段定有明文。又事實有常態與變態之分
    ，其主張常態事實者無庸負舉證責任，反之，主張變態事實
    者，則須就其所主張之事實負舉證責任。而所謂支票，係指
    發票人簽發一定之金額，委託金融業者於見票時，無條件支
    付與受款人或執票人之票據，是以支票之交付作為支付工具
    ，以代現金之給付，係屬常態，倘主張其印章係被盜用時，
    則被盜用之事實，屬於變態，按諸舉證責任分配之原則，轉
    應由為此主張者負舉證責任(最高法院70年台上字第4339號
    判決明揭此旨)。本件被上訴人抗辯系爭3紙支票係被上訴人
    遺失後遭偽造之票據乙節，為上訴人所否認，依前開最高法
    院判決見解，自應由被上訴人就系爭3紙支票遺失及遭偽造
    之事實，負舉證責任。
(二)經查，系爭3紙支票之退票理由為「掛失空白票據」而非印
    鑑不符，有退票理由單可佐，而系爭3紙支票上發票人之印
    鑑章為真正，亦為兩造所不爭執，足認系爭3紙支票上之印
    鑑章為真正。
(三)被上訴人之法定代理人朱俐安，於「109年7月22日」曾向新
    北市政府警察局蘆洲分局五股分駐所申報遺失支票兩本(土
    地銀行)、印章1個(朱俐安私章)、證章2個(宇呈摩特輪業有
    限公司章)及新台幣90萬元。並於109年7月23日就其遺失之
    支票向土地銀行申請票據掛失止付在案。此有遺失案件報案
    證明申請書、票據掛失止付通知書等影本各1件為證(見原審
    卷第41、43頁被證1、2)。據其申報遺失時間為「109年7月
    20日16時許」，遺失地點為「新北市○○區○○路0段00號
    之2」。
(四)本院依聲請向日盛國際商業銀行股份有限公司(下稱日盛銀
    行)查詢系爭3紙支票為何人託收及託收日期為何，據日盛銀
    行函覆稱：旨揭票號：0000000託收日期為109年6月12日；
    票號：0000000及0000000託收日期均為109年6月22日；票據
    託收人均為上訴人。此有該行110年5月11日日銀字第1102E0
    0000000號函附卷可證(見本院卷第189頁)。系爭3紙支票上
    訴人既分別於「109年6月12日」及「109年6月22日」即已託
    收於銀行，則其取得系爭3紙支票必早於該等時日，上訴人
    提出收款明細表(見原審卷第183、185頁)，主張系爭3紙支
    票分別於109年6月11日(票號FI0000000支票)、109年6月18
    日(票號FI0000000支票、票號FI0000000支票)自訴外人四季
    城公司實際負責人楊東漢處所取得，堪可採信。足證上訴人
    取得各該支票及託收日期，均早於被上訴人所稱「109年7月
    20日」之支票遺失日。
(五)再者，被上訴人於臺灣土地銀行北三重分行之帳戶，於「10
    9年6月1日至7月15日」間，總計兌付10張支票，合計金額為
    323萬8,097元。該兌付之支票號碼，最小號碼為：0087610
    ，最大號碼為：0000000，期間數值差距高達1,268。此有該
    行110年4月20日之函文暨所附支票兌付明細查詢表可證(見
    本院卷第153至155頁)。由此可見，於前述期間內，被上訴
    人仍正常使用與兌付支票，參以被上訴人申報支票、印章遺
    失日為「109年7月20日」，則系爭支票與印鑑章於109年7月
    20日之前應為被上訴人掌控中，並未遺失。故系爭3紙支票
    顯非屬被上訴人之法定代理人於109年7月20日所遺失之支票
    內。
(六)基此，上訴人取得系爭3紙支票及託收日期，均早於被上訴
    人所稱「109年7月20日」之支票遺失日，且該期間被上訴人
    仍正常使用與兌付支票，顯見該期間被上訴人之支票與印鑑
    章並未遺失，而系爭3紙支票上之印鑑章為真正，亦為兩造
    所不爭執，由此可見，系爭3紙支票應為被上訴人所簽發。
    被上訴人辯稱系爭3紙支票為遺失及遭偽造云云，與其自行
    申報遺失日已然不符，難認可取。
二、次按在票據上簽名者，依票上所載文義負責；票據債務人不
    得以自己與發票人或執票人之前手間所存抗辯之事由對抗執
    票人。票據法第5條第1項、第13條前段分別定有明文。又以
    惡意或有重大過失取得票據者，不得享有票據上之權利；無
    對價或以不相當之對價取得票據者，不得享有優於其前手之
    權利。亦為票據法第14條所明定。系爭3紙支票既為被上訴
    人所簽發，上訴人主張被上訴人應依票據文義負發票人責任
    ，自非無據。且四季城公司實際負責人楊東漢持系爭3紙支
    票向上訴人融資時，曾出具票據擔保同意書及四季城公司開
    立、以被上訴人為買受人之同額發票影本，以擔保票據來源
    及真實性，且上開同意書及相關契約文件均有四季城公司印
    章及負責人吳采慈簽名，形式上並無明顯可疑之處，有上訴
    人提出之上開文件可證(見本院卷第161、163、167至173頁)
    。且兩造既非直接前後手關係，被上訴人又未能舉證證明上
    訴人取得系爭票據有何惡意或出於無對價、不相當對價之情
    形，被上訴人辯稱無須負票據責任云云，尚非可取。
三、末查發票人應按支票文義擔保支票之支付；執票人向支票債
    務人行使追索權時，得請求自為付款提示之日起之利息，如
    無約定利率者，依年利六厘計算。此亦為票據法第126條、
    第133條所明定。本件被上訴人既無從舉證以證明系爭3紙支
    票係由他人所盜開或偽造，業經本院認定如上，自負有發票
    人付款之義務及應支付自為付款提示之日起至清償日止之利
    息。
四、從而，上訴人本於票據之法律關係，請求被上訴人給付本件
    票款154萬7,750元及如附表所示之提示日起至清償日止，按
    年息6﹪計算之利息，核屬正當，應予准許。原審未及審酌
    上情，而駁回上訴人之訴，尚有未洽。上訴意旨指摘原判決
    不當，求予廢棄改判，為有理由。爰由本院將原判決廢棄，
    改判如主文第2項所示。
五、兩造均陳明願供擔保，聲請宣告假執行或免為假執行，經核
    並無不合，爰分別酌定相當之擔保金額宣告之。
六、本件事證已臻明確，兩造其餘攻擊、防禦方法及未經援用之
    證據，經本院審酌後，核與本判決結果不生影響，毋庸逐一
    論駁，附此敘明。
七、結論：本件上訴為有理由，因此判決如主文。
中    華    民    國   110    年    11    月    24    日
                  民事第一庭  審判長法  官  張紫能
 
                                    法  官  洪任遠
 
                                    法  官  毛崑山
以上正本證明與原本無異。
如對本判決上訴，須於判決送達後20日內，以適用法規顯有錯誤
為理由，委任律師為訴訟代理人向本院提出上訴狀，同時表明上
訴理由；如已於本判決宣示後送達前提起上訴者，應於判決送達
後10日內補具上訴理由（均須按他造當事人之人數附繕本），並
經本院許可後方得上訴最高法院。如委任律師提起上訴者，應一
併繳納上訴審裁判費。
中    華    民    國   110    年    11    月    24    日
                                    書記官  童淑敏
附表
┌─┬─────┬───┬───┬─────┬────┬────┐
│編│支票號碼  │發票人│付款人│票面金額  │發票日  │利息起算│
│號│          │      │      │(新臺幣)  │        │日即提示│
│  │          │      │      │          │        │日      │
├─┼─────┼───┼───┼─────┼────┼────┤
│1 │FI0000000 │宇呈摩│臺灣土│509,250元 │109年9月│109年9月│
│  │          │特輪業│地銀行│          │17日    │17日    │
│  │          │有限公│北三重│          │        │        │
│  │          │司    │分行  │          │        │        │
├─┼─────┼───┼───┼─────┼────┼────┤
│2 │FI0000000 │同上  │同上  │516,900元 │109年9月│109年9月│
│  │          │      │      │          │30日    │30日    │
│  │          │      │      │          │        │        │
├─┼─────┼───┼───┼─────┼────┼────┤
│3 │FI0000000 │同上  │同上  │521,600元 │109年10 │109年10 │
│  │          │      │      │          │月15日  │月15日  │
│  │          │      │      │          │        │        │
└─┴─────┴───┴───┴─────┴────┴────┘